【裁判字號】    88,上更(四),112
【裁判日期】    890202
【裁判案由】    給付工程款
【裁判全文】
臺灣高等法院民事判決                八十八年度上更(四)字第一一二號
      上  訴  人  乙○○
      訴訟代理人  賴芳玉律師
      複  代理人  林瑞彬律師
      被  上訴人  甲○○ (即高速水電土木裝潢工程行)
                              住台北縣三重市○○街207巷4號1樓
      訴訟代理人  李丁四      住台北縣三重市○○街二０七巷四號一樓
                  楊進興律師
右當事人間請求給付工程款事件，上訴人對於中華民國八十二年十月三十日臺灣台北
地方法院八十二年度訴字第七八四號第一審判決提起上訴，經最高法院第四次發回更
審，本院判決如左：
    主  文
上訴駁回。
原判決第一項所命上訴人應給付被上訴人之金額更正為新台幣柒拾伍萬伍仟肆佰玖拾
伍元，及自民國八十二年四月二日起至清償日止按年息百分之五計算之利息。
第二審及發回前第三審訴訟費用由上訴人負擔。
    事    實
甲、上訴人方面：
  壹、聲明：求為判決：
    一、原判決廢棄。
    二、右廢棄部份，被上訴人在第一審之訴及假執行之聲請均駁回。
    三、第一、第二審及發回前第三審訴訟費用均由被上訴人負擔。
    四、如受不利之判決時，請准上訴人提供擔保免為假執行。
  貳、陳述：除與原判決記載相同者，茲引用之外，補稱：
    一、本件工程係承攬，被上訴人所提出之估價單，係臨訟杜撰：
        上訴人固已以美國運通銀行之支票支付被上訴人八十一萬五千七百元，惟此
        乃因信任被上訴人而預付款項。但亦不足此認定被上訴人所有提出之估價單
        均為真正之推論；況且如前所述，被上訴人為臨訟杜撰，極可能書寫與上訴
        人已簽發支票之片面金額之估價單，蓋自被上訴人提出之估價單可知，以編
        號A1、A2、A3、A4、A5、A6、A7之估價單為例，均係八十一年九月二十日之
        估價單，啟人疑竇者，常情上同一日之估價單，且均為陽明山之工程，焉有
        分成七張估價單之理，顯然為配合被上訴人持有上訴人五紙發票日為八十一
        年九月二十二日之美國運通銀行支票，方為如此書寫。同此編號B1至B7亦均
        為八十一年十月五日之工程，C1至C5均為八十一年十月十九日之工程，雖有
        成都路及陽明山之工程，但卻分出五至七紙估價單，均係為配合上訴人曾簽
        發支票票載金額，殊難採信該估價單為真正。
    二、依被上訴人主張八十一年十月五日未付十六萬七千六百七十五元，卻主張上
        訴人在八十一年十月十九日以支票支付陽明山工資款，實係矛盾，蓋上訴人
        如有償還款項，應係前欠先予償還，焉有前欠未還，而先償還後債之理，足
        見被上訴人未配合上訴人曾簽發支票之面額而書寫相同估價單。
    三、被上訴人如係主張上訴人委任代購材料，自應提出代購材料之收據或統一發
        票，向委任人即上訴人為事務之報告，此方符委任之意旨；至於僱傭關係，
        被上訴人主張代為僱工，顯見被上訴人係主張上訴人委託伊代叫工人，則服
        其勞務者應係工人，故應為工人與上訴人成立僱傭關係，而非被上訴人與上
        訴人間成立僱傭關係，又如工人係受僱於被上訴人前往施作者，被上訴人亦
        應曾給付工人薪資，則此亦有薪資之扣繳憑單為證，但工人究竟有無前往陽
        明山或成都路施作工程，工作時數、工人幾人，均無任何證據為憑。
    四、被上訴人稱向上訴人請款時，則就上述材料及工人薪資成本大約加一成向上
        訴人請款，核與僱傭之性質，依其所服勞務之天數給付薪資之意義不符。
乙、被上訴人方面：
  壹、聲明：求為判決：
    一、上訴駁回。
    二、原判決第一項所命上訴人應給付被上訴人之金額更正為新台幣柒拾伍萬伍仟
        肆佰玖拾伍元及自民國八十二年四月二日起至清償日止按年息百分之五計算
        之利息。
    三、第二審及發回前第三審訴訟費用由上訴人負擔。
  貳、陳述：除與原判決記載相同者，茲引用之外，補稱：
    一、本件被上訴人雖為上訴人施作成都路及陽明山工程，惟雙方事先並未約定被
        上訴人應完成如何之工作而係被上訴人及其工人隨時依上訴人之指示施工或
        停工，故兩造間之約定，係以被上訴人為上訴人服勞務為主，而非由被上訴
        人為上訴人完成特定之工作為重點，故本件雙方間之工程契約，應如被上訴
        人所主張之僱傭契約及委任代購材料性質，而非上訴人所主張之承攬。又被
        上訴人所僱請之工人如周建清、林祺昌等人，其既向被上訴人領取工資，則
        係被上訴人為上訴人服勞務之履行輔助人或代理人，依法並無不合。
  二、上訴人於前審陳稱：被上訴人從八十一年九月起施工，一直到其寫存證信函
        止，斷斷續續的做云云，而上訴人寄予被上訴人之存證信函日期為八十一年
        十一月十一日，又被上訴人提出之估價單影本所載僱請工人日期係自八十一
        年九月四日起至八十一年十一月四日止，申請水電裝璜材料費之日期為自八
        十一年九月二十日起至八十一年十月二十八日止，有估價單影本附卷可憑，
        足見被上訴人之估價單所載僱工及代買材料之日期，均在上訴人所陳被上訴
        人施工之期間內，益見該估價單實質內容為真實。
  三、被上訴人所請求之本件工資，係指被上訴人實際在系爭工程地點所施工之日
        數乘以工人人數計算而得，詳細之金額均如本件起訴狀後附之估價單明細可
        稽，並有證人周建清及兩造不爭執之錄音帶內容譯文可稽。是被上訴人所請
        求者係存在於兩造間外部僱傭關係之工資而言，既有上述之證人及證物，顯
        已盡了舉證責任。至於被上訴人並非請求被上訴人與工人間內部僱傭關係之
        工資，自無提出該內部工人之工資收據或薪資扣繳憑單之必要（況且系爭工
        程施工於八十一年間，有關會計憑證早已超過保存年限五年）。至於上訴人
        主張現在已完工一部分係其另委請他人承作乙節，自應由其負舉證責任。
    四、本件系爭工程所使用之材料，其詳細項目及金額均如本件起訴狀後附之估價
        單明細可稽。至於估價單內容確實為真正，亦有兩造不爭執之錄音帶內容譯
        文可稽，對於上開錄音內容之真正為上訴人所不爭執，並經證人吳禮義到庭
        予以證實雙方未能談攏。足見，上訴人為否認而否認系爭估價單內容之真正
        ，顯無可採。
    理    由
一、被上訴人起訴主張：上訴人於民國八十一年十月間，委託伊就坐落台北市○○路
    二十三號二、三樓及台北市○○○路二號房屋為水電裝璜工程，報酬係按實際進
    貨之材料數量及進場施工之工人薪資計算。伊已依約進行施工，上訴人除支付部
    分材料費及工資外，尚欠伊七十八萬三千四百九十五元。扣除伊向上訴人購買金
    鎖鏈一條二萬八千元外，尚欠七十五萬五千四百九十五元，屢經催討無著等情。
    爰依僱傭（工資部分）及委任（材料費部分）關係，求為命上訴人如數給付及加
    算法定遲延之利息。
    上訴人則以：被上訴人所提出估價單，未經伊簽認，所載內容不實。又本件係承
    攬性質，伊已付清工程款等語，資為抗辯。
二、被上訴人主張上訴人委託其就坐落台北市○○路二十三號二、三樓及台北市陽明
    山中庸五路二號房屋為水電裝璜工程，並已給付部分工程款之事實，為上訴人所
    不爭執，並經證人周建清、林祺昌於原審證述屬實，部分事實，堪信為真實。
三、被上訴人又主張上訴人迄八十一年十一月十日止，共積欠工程款七十八萬三千四
    百九十五元，扣抵其向上訴人購買金飾二萬八千元，尚欠七十五萬五千四百九十
    五元（詳如附表所列）之事實，業據提出錄音帶、譯文及估價單等件為證，上訴
    人對於該錄音內容之真正並不爭執，惟辯稱：被上訴人所提出估價單，未經伊簽
    認，所載內容不實；且本件為承攬性質，工程款已付清等語。然查：
  (一)按民法第四百八十二條規定，稱僱傭者，謂當事人約定，一方於一定或不定之期
    限內為他方服勞務，他方給付報酬之契約。而所謂承攬，依民法第四百九十條規
    定，謂當事人約定一方，為他方完成一定之工作，他方俟工件完成，給付報酬之
    契約，是承攬重在為他方完成一定之工作，僱傭則重在為他方服勞務。查被上訴
    人係受上訴人之委託施工（含代叫工人及材料），事先並未約定被上訴人應完成
    如何之工作，而係被上訴人及其工人隨時依上訴人之指示施工或停工，有關報酬
    按實際進貨之材料數量及進場施工之工人每日薪資計算，每隔十天至二十天請款
    一次，被上訴人於向上訴人請款時，則就上述材料及工人薪資成本加一成向上訴
    人請款，工人再向被上訴人領取工資，此為兩造所不爭執。故兩造間之約定，係
    以被上訴人為上訴人服勞務為主，而非由被上訴人為上訴人完成特定之工作為重
    點，故被上訴人主張兩造間之工程契約係僱傭契約及委任代購材料性質，應可採
    信。又被上訴人所僱請之工人如周建清、林祺昌等人，既係向被上訴人領取工資
    ，則係被上訴人為上訴人服勞務之履行輔助人或代理人。本件既非承攬，則不待
    工程完工，被上訴人亦得依所提供之勞務及材料向上訴人請求付款，況上訴人亦
    曾為部分付款，是上訴人辯稱：本件工程係承攬，被上訴人未完工部分，其有理
    由不付款等語，並非可採。
  (二)被上訴人所提出之錄音帶及錄音譯文，係八十一年十一月十三日上訴人與被上訴
    人之代理人李丁四及案外人吳禮義協調本件糾紛之談話錄音，上訴人對於該錄音
    內容之真正既不爭執，且經證人吳禮義結證屬實，足徵該錄音內容為真正。而據
    錄音譯文所載：「李（指李丁四）：『我並沒有說不做，是你叫我停工』，魯（
    即上訴人）：『你做得不好，才叫你停工』，李：『到目前為止，我沒有說不做
    ，而是你要停工』，魯：『要你停工，因為我們是朋友，不可跟你囉唆，完工了
    才挑品質瑕疵再來扣錢，那就沒有意思，還有工程用料這樣算會不清楚，我指定
    的用料不適合，你亦應告訴我』，．．．魯：『我是希望你再繼續施工，然後重
    新開單子，但希望算便宜點，．．．』，李：『帳單早已給你了，總共還有七十
    幾萬』魯：『對啦！但是要再重新算過，砂不可以每米算壹仟捌佰元，太貴了』
    ，．．，李：『這些單子全部加起來是柒拾多萬』，魯：『不可能的，有的還要
    重新算才知。．．．」「吳（即吳禮義）：『李先生說單子的價錢已經是底價了
    』，魯：『你看看這些帳單的價格，到現在我都還保存得好好的，連一些牆拆掉
    ，也要算我的，我是不會肯的』，李：『工地是你設計，你指揮打了再拆，再拆
    當然要算錢』」李：「開工至今還未請半毛錢、材料款。我沒有那麼多本錢為你
    墊材料錢」、「材料錢我早墊給廠商」等語，（見本院八十二年度上字第一八０
    七號卷第四十九頁至六十三頁）。足證上訴人已承認收到被上訴人方面所出具之
    帳單或估價單，並承認尚欠七十餘萬元，其於本案否認欠被上訴人工程款並否認
    被上訴人所提出之估價單形式之真正及實質之內容，自不可採。
  (三)上訴人雖認為被上訴人所計算之工程款過高，並否認被上訴人提出之四十張估價
    單內容之真正，然查：
    1.本件工程之估價單正本被上訴人已交付上訴人請款，在上訴人手中，該估價單
      之正本上「三和水電土木裝潢有限公司」業已刪掉，另蓋有「高速水電土木裝
      潢工程行」之印戳。而本件第一次起訴時所附估價單乃第二聯由被上訴人自己
      留執，因係自己留執故未將「三和水電土木裝潢有限公司」刪除，另蓋「高速
      水電土木裝潢工程行」印戳。而本件起訴所附估價單，乃因上訴人仍爭執以前
      已付款部分，被上訴人為求完整詳細，將以前已付款部分及未付款部分全部之
      估價均予列出，並附上上訴人已付款之支票之憑據，加以比對，估價單實質內
      容並無重覆或任意編寫情事。本件既有上訴人部分付款之支票為憑，金額亦相
      符合，如被上訴人無作此工程及請款，上訴人焉會付款？故本件估價單雖未經
      上訴人簽認，然經與上訴人所簽發之支票比對，仍堪認被上訴人有為上訴人施
      作未付款部分之工程，上訴人辯稱：其已將工程款全部付清等語，並不可採。
    2.上訴人於本院陳稱：被上訴人從八十一年九月起施工，一直到其寫存證信函止
      ，斷斷續續的做云云（見八十三年三月二十二日本院前審準備程序筆錄），而
      上訴人寄予被上訴人之存證信函日期為八十一年十一月十一日，此有郵局存證
      信函影本附卷（一審卷第二十四頁）可證，又被上訴人提出之估價單影本所載
      僱請工人日期係自八十一年九月四日起至八十一年十一月四日止，申請水電裝
      璜材料費之日期為自八十一年九月二十日起至八十一年十月二十八日止，有估
      價單影本附卷可憑，足見被上訴人之估價單所載僱工及代買材料之日期，均在
      上訴人所陳被上訴人施工之期間內。
    3.據被上訴人提出之估價單記載，其向上訴人申領工資款及代購材料款共分六次
      ，即八十一年九月二十日（Ａ一至Ａ七）、同年十月五日（Ｂ一至Ｂ七）、同
      年月十九日（Ｃ一至Ｃ五）、同年月二十五日（Ｄ一至Ｄ六）、同年十一月五
      日（Ｅ一至Ｅ十一）及同年月十日（Ｆ一），其中除Ａ五為在台北市一品大廈
      更換電話線其工程款為二千五百元及Ｂ一為在台北市來來大飯店地下一樓更換
      電燈、日光燈等工程二萬零四百元部份，為非屬前開台北市陽明山及成都路之
      水電裝璜工程外，其餘均屬之，而上開一品大廈及來來大飯店地下一樓之工程
      ，為上訴人所不爭執，此部分工程款應認為真實，至其餘工程部分，Ａ一至Ａ
      四及Ａ六、Ａ七部分，其中Ａ一之工程費用為十四萬三千七百元，被上訴人僅
      收取十四萬元，而未儘符合外，其餘工程款數額均與上訴人所交付美國運通銀
      行第0000000號、第0000000號、第0000000號、第00
      00000號等支票所載面額相同，Ｂ一至Ｂ五工程款合計十六萬四千七百元
      ，與被上訴人交付同上銀行第0000000號支票面額相同，Ｃ一至Ｃ五工
      程合計十八萬五千八百五十元，亦與被上訴人交付同上銀行第0000000
      號、第0000000號、第0000000號支票合計面額總數亦相合，
      此有上開估價單影本及各該支票影本附卷可資參照，又上開與支票面額相符之
      工程款，均係自八十一年九月四日起至同年十月十九日之工資部分及自八十一
      年九月初起至同年十月五日止之代購材料費，至其後之工資及代購材料費，除
      被上訴人曾交付乙張同上銀行八十一年十月卅一日期第0000000號面額
      二十萬元之支票外，其餘均未支付，上開事實，不惟迭為被上訴人所主張，且
      有估價單影本及各該支票影本附卷足稽。綜合上情，足見上訴人對於被上訴人
      所提出之估價單，初均承認內容真正，並陸續付款，嗣後因認已支付鉅額工程
      款，工程又未見完工，不予再繼續支付甚明，另參以估價單所載僱工及代購材
      料部分，並無前後重複之處以觀，尚難認上開估價單所載，有何不實之處，是
      上訴人否認估價單內容之真正，亦不足採信。
四、上訴人辯稱被上訴人施工品質有瑕疵，應減少報酬等語，並提出其寄予被上訴人
    之郵局存證信函及相片十四幀為證，惟為被上訴人所否認，而依上訴人所提相片
    觀之，所拍攝者均屬未完工部分，尚難看出其品質之優劣，依存證信函所載，亦
    無法確定施工品質是否有瑕疵，上訴人於本院復稱：「陽明山被上訴人所做部分
    已拆掉，無法鑑定」（見本院上字卷第七十五頁），是既已拆掉，要已無法鑑定
    查明被上訴人所做之工程品質之優劣，上訴人復未能再舉證以資證明，其依民法
    第五百零二條及第五百十四條主張應減少報酬或解除本件契約，於法亦無可採。
五、綜上所述，被上訴人主張上訴人有僱工及代購材料費未付，而依僱傭（工資部分
    ）及委任（材料費部分）關係，請求上訴人給付積欠之款項七十八萬三千四百九
    十五元，並扣除被上訴人向上訴人購買金項鏈款二萬八千元後尚欠之七十五萬五
    千四百九十五元（被上訴人於原審及本院前審均請求七十六萬三千五百七十五元
    ，經核對後減縮為此金額），及自起訴狀繕本送達翌日起，即自八十二年四月二
    日起至清償日止，按年息百分之五計算之利息，自屬正當，應予准許。原審就被
    上訴人上述更正部分為被上訴人勝訴之判決，並依兩造之聲請，准為假執行及免
    為假執行之宣告，核無不合。上訴人之上訴意旨指摘原判決不當，求予廢棄，非
    有理由應予駁回。又被上訴人就其請求之金額，已減縮為請求七十五萬五千四百
    九十五元及法定遲延利息，爰將第一審判決第一項所命上訴人應為之給付，更正
    為如主文第二項所示。
六、至於兩造其餘主張或舉證，並不影響本院之認定，不予一一論述，附此明。
中      華      民      國    八十九    年      二      月      二      日
                                臺灣高等法院民事第三庭
                                    審判長法  官  張  宗  權
                                          法  官  吳  秀  美
                                          法  官  蕭  艿  菁
右正本係照原本作成。
不得上訴。
中      華      民      國    八十九    年      二      月      八      日
                                          書記官  尤  峰  惠


司法院資訊處製作；財團法人民間司法改革基金會備份。
